臺灣士林地方法院刑事判決
110年度審訴字第613號
公  訴  人  臺灣士林地方檢察署檢察官
被      告  潘冠宇
選任辯護人  蘇奕全律師
被      告  徐嘉宏
指定辯護人  本院公設辯護人姜惠如
                   

上列被告等因違反毒品危害防制條例案件，經檢察官提起公訴（
110年度偵字第455號），本院判決如下：
    主  文
丙○○共同製造第二級毒品，處有期徒刑貳年陸月。扣案如附表二
編號二所示之第二級毒品大麻葉壹包及大麻成品壹包（驗餘總淨
重柒佰捌拾壹點肆捌公克）均沒收銷燬；扣案如附表一編號一至
十四、十八及附表二編號一、三所示之物均沒收。
乙○○共同製造第二級毒品，處有期徒刑貳年陸月。扣案如附表二
編號二所示之第二級毒品大麻葉壹包及大麻成品壹包（驗餘總淨
重柒佰捌拾壹點肆捌公克）均沒收銷燬；扣案如附表一編號一至
十三、十八、附表二編號一、三及附表三編號三所示之物均沒收
。
    事  實
一、乙○○、丙○○均明知大麻屬毒品危害防制條例第2條第2項第2
    款所列管之第二級毒品，不得非法製造、持有，竟基於製造
    第二級毒品大麻之犯意聯絡，於民國109年10月間某日起，
    由丙○○承租新北市○○區○市○路0段000巷00號房屋（下稱本案
    房屋）供作種植大麻場所，並由其等2人共同出資購買如附
    表一編號1至13、18所示之種植所需之栽種設備、工具，而
    共同將前以不詳方式取得之大麻種子栽培使之發芽，及以使
    用照明設備調整光照、使用除濕機、溫濕度計調整濕度，與
    使用電風扇等調整通風環境等方法栽種大麻，並使用裁剪工
    具、風乾用排風扇等裁剪大麻成品及風乾，而栽種得如附表
    二編號1、3所示之大麻植株，及採剪製成如附表二編號2所
    示可供人施用之第二級毒品大麻葉、大麻成品合計淨重781.
    54公克（驗餘淨重781.48公克）。
二、嗣乙○○於109年12月11日晚上11時15分許，駕車行經新北市○
    里區○○路0段000號前，因形跡可疑為警盤查，徵得其同意而
    實施搜索，另案查獲其持有第二級毒品大麻之成品1包（所
    涉施用第二級毒品罪嫌，經送觀察勒戒後，已由檢察官以11
    0年度毒偵字第43、358號為不起訴處分），復經警檢視其使
    用如附表三編號3所示之手機內容後，循線發現其與丙○○涉
    嫌栽種大麻，乃向本院聲請核發搜索票後，於同年月13日晚
    上8時18分許，持票至本案房屋執行搜索，扣得如附表一、
    二所示之物，及於同日晚上9時40分許，因到場之乙○○坦承
    共同栽種大麻，經警徵得其同意對之搜索，而扣得如附表三
    所示之物。
三、案經新北市政府警察局蘆洲分局報告臺灣士林地方檢察署檢
    察官偵查起訴。
　　理  由
一、本件資以認定事實之被告丙○○、乙○○本身各自以外之人於審
    判外之供述證據，檢察官、被告及辯護人於審判中均不爭執
    證據能力（見本院卷第214至215、324至331頁），本院審酌
    上開證據作成時之情況，無不當取供或違反自由意志而陳述
    等情形，且均與本案待證事實具有關聯性，認為以之作為本
    案之證據乃屬適當；又所有援用之非供述證據亦無證據證明
    係公務員違背法定程序所取得，自均有證據能力。
二、被告丙○○、乙○○對於前揭犯罪事實，歷偵、審均自白不諱（
    見偵卷第16、26、143、146頁，本院卷第214、324頁），互
    核一致，並與警員蔡淳博之職務報告（見偵卷第264頁）、
    新北市政府警察局蘆洲分局110年8月9日新北警蘆刑字第110
    4434732號函暨檢送偵查報告書及蒐證過程資料（含尿液檢
    驗報告）（見本院卷第39至155頁）所示情節相符，並有本
    院109年度聲搜字第1068號搜索票（見偵卷第31頁）、自願
    搜索同意書（見偵卷第36頁）、警方搜索扣押筆錄及扣押物
    品目錄表（見偵卷第37至49頁）、查扣現場及扣案物品採證
    照片36張（見偵卷第56至73頁）、扣案物品採證照片（見偵
    卷第193至212、285至288頁，本院卷第175頁）、被告2人手
    機對話擷圖（見偵卷第74至87、94至96頁）、被告2人製造
    大麻處所裝修照片（見偵卷第88至93頁）等件在卷可稽，且
    有如附表一至三所示之大麻成品及製造大麻之設備等物扣案
    可佐。且查：
　㈠扣案如附表二編號1所示之大麻植株37株，經送鑑驗結果，其
    葉片外觀均具大麻特徵，隨機抽樣7株檢驗均含第二級第24
    項毒品大麻成分；而扣案如附表二編號2所示之大麻葉、大
    麻成品各1包，經送鑑驗結果，均含第二級第24項毒品大麻
    成分等情，並有法務部調查局濫用藥物實驗室110年5月21日
    調科壹字第11023006070號鑑定書（見偵卷第308頁）附卷可
    按。又上開扣案之大麻葉、大麻成品，依其照片（見偵卷第
    71、73、105頁）觀之，可見已足供人以研磨器磨碎後，再
    以捲菸紙加入菸絲捲成捲菸，用打火機點燃後吸食施用。
　㈡按大麻屬於毒品危害防制條例第2條列管之第二級毒品，同條
    例第4條第2項、第12條第2項就製造第二級毒品及意圖供製
    造毒品之用而栽種大麻等行為，分別設其處罰規定；栽種大
    麻而製造成第二級毒品，其栽種之前階段行為，應為後之製
    造毒品行為所吸收。大麻之栽種，指將大麻種子置入栽植環
    境（如土壤）中栽培、養植之，迄於將整株大麻拔出於栽植
    環境之前，均屬於栽種行為，故條文所指「栽種大麻」係指
    栽種大麻植株之謂。而製造大麻等毒品，係將長成（熟成）
    之大麻植株拔出於栽植環境，使之成為具有特定功效之成品
    。大麻植株可製造之毒品，計有第二級毒品附表二第24項大
    麻、第25項大麻脂、第26項大麻浸膏、第27項大麻酊、第15
    5項四氫大麻酚等毒品。其中大麻脂、大麻浸膏、大麻酊等
    毒品固均需經泡製、浸溶、過濾等步驟始可取得，需某些特
    殊器具，亦需某種程度之技術；四氫大麻酚並需較高技術層
    次之化學萃取分離步驟始可取得；然大麻毒品則可直接摘取
    植株上之葉及嫩莖乾燥而得。大麻植株既係製造毒品之原料
    ，而大麻毒品之獲得方法，又可直接摘取植株上之葉及嫩莖
    乾燥而得，從而大麻植株摘葉曬乾或烤乾，乃目前大麻毒品
    使用者較為普遍之處理程序，並無須使用特別之工具或設備
    。故直接摘取大麻植株上之葉及嫩莖乾燥而成，自屬製造大
    麻毒品方法之一（最高法院98年度台上字第5663號、95年度
    台上字第3579號等判決參照）。申言之，毒品危害防制條例
    第4條製造毒品罪之「製造」，係指就原料、元素予以加工
    ，使成具有特定功效之成品者而言，除將非屬毒品之原料加
    以化合而成毒品外，尚包括將原含有毒品物質之物，予以加
    工改製成適合施用之毒品情形在內。毒品危害防制條例第2
    條第2項第2款所列第二級毒品大麻，係指長成之大麻植株之
    花、葉、嫩莖，經乾燥後適合於施用之製品而言。本件被告
    2人栽種出大麻植株後，對大麻植株之花、葉，以人工方式
    予以摘取、蒐集、清理後，再利用人為或機器設備，以風乾
    、陰乾等方式，使之乾燥，亦即以人為方式加工施以助力，
    使之達於可供人施用之程度，自屬製造第二級毒品大麻之行
    為。　
　㈢綜上所述，被告丙○○、乙○○前揭任意之自白核與事實相符，
    堪予採信。其等2人本案犯行事證明確，均應依法論科。
三、論罪科刑：
  ㈠按大麻種子雖非屬毒品危害防制條例第2條第2項第2款所列之
    第二級毒品，惟依毒品危害防制條例第14條第4項之規定，
    仍不得持有之。又大麻為毒品危害防制條例第2條第2項第2
    款所列管之第二級毒品，自不得非法製造、持有。是核被告
    丙○○、乙○○所為，均係犯毒品危害防制條例第4條第2項之製
    造第二級毒品罪。其等2人製造第二級毒品大麻前持有大麻
    種子、意圖製造而栽種大麻之低度行為，均為製造大麻之高
    度行為所吸收；又其等製造大麻後單純持有大麻之低度行為
    ，為製造行為之當然結果，均不另論罪。被告丙○○、乙○○間
    就上開犯行，有犯意聯絡及行為分擔，均為共同正犯。
　㈡本件被告2人於偵查及審判中，均自白上開製造第二級毒品之
    犯行，均應依毒品危害防制條例第17條第2項之規定，減輕
    其刑。又按製造第二級毒品罪之法定刑為「無期徒刑或10年
    以上有期徒刑，得併科新臺幣1,500萬元以下罰金」，然同
    為製造第二級毒品之人，其原因動機不一，犯罪情節未必盡
    同，或有極具規模之大量製造、大盤毒梟者，亦有小量製造
    、中、小盤之分，甚或僅止於供己施用而製造，與吸毒者間
    為求互通有無者，其製造行為所造成危害社會之程度自屬有
    異，但法律規定科處此類犯罪，所設之法定最低本刑卻同為
    「10年以上有期徒刑」，縱因自白犯罪應減輕其刑，仍不可
    謂不重。於此情形，倘依其情狀處以適當徒刑，即足以懲儆
    ，並可達防衛社會之目的者，自非不可依客觀之犯行與主觀
    之惡性二者加以考量其情狀，是否有可憫恕之處，適用刑法
    第59條之規定酌量減輕其刑，期使個案裁判之量刑，能斟酌
    至當，符合比例原則。本院審酌被告丙○○、乙○○所為，無視
    國家對於杜絕毒品危害之禁令，其行為固屬不當，殊值非難
    ，惟被告丙○○供稱：因大麻具有醫療功能，對止痛、睡眠障
    礙有幫助，我想要獲取CBD，因為購買很貴（見偵卷第145、
    147頁）；被告乙○○亦供稱：製造大麻係供己施用止痛（見
    偵卷第26頁）等云，且其等2人查獲後經驗尿結果，確實均
    有施用第二級毒品大麻之情形，有其等2人之濫用藥物檢驗
    報告（見本院卷第153、155頁）附卷可按，而卷內雖有被告
    2人關於大麻銷售、成本估算之手機對話記錄（見偵卷第94
    頁），惟此至多僅能認定被告2人或曾有販賣之發想，此外
    並無其他積極證據足以確認其等2人確實基於販賣意圖而為
    製造；復參諸被告2人在一般住家公寓栽種，規模尚屬有限
    ，繼以手工剪裁、乾燥而成，扣得製造之數量尚難稱鉅大，
    顯不足比擬大規模栽種製造；又卷內亦無證據足認其等製造
    之大麻有流通在外，則其等2人犯罪情節相較於為散播毒害
    於眾而製造毒品之毒梟，惡性並非重大不赦，認為其等上開
    製造第二級毒品犯行，依前揭毒品危害防制條例第17條第2
    項規定減刑後，縱處以最低刑度即各為有期徒刑5年，仍嫌
    過重，實有情輕法重之情形，在客觀上足以引起一般之同情
    ，尚有可為憫恕之處，乃依刑法第59條之規定，均再予酌減
    刑度，並依法遞減其刑。
  ㈢爰以行為人之責任為基礎，審酌被告丙○○有毒品犯罪前科、
    被告乙○○有違反稅捐稽徵法犯罪前科等素行，可徵諸卷存之
    臺灣高等法院被告前案紀錄表，其等2人均明知毒品之危害
    甚深，猶漠視政府制定毒品危害防制條例杜絕毒品犯罪之禁
    令，鋌而走險租屋栽種製造大麻，縱為供己施用，亦已生助
    長毒害擴散流竄於社會之潛在威脅，應予非難，兼衡被告2
    人均自始坦認犯行，不能謂無悔意之犯後態度，併考量被告
    丙○○具博士學位之智識程度、已婚，育有3名未成年子女，
    從事監造工程師之家庭經濟與生活狀況，及被告乙○○為專科
    肄業之智識程度、離婚，育有1名未成年子女（目前由前妻
    照顧），從事室內設計之家庭經濟與生活狀況等一切情狀，
    分別量處如主文所示之刑，資為懲儆。
四、關於沒收部分：
  ㈠扣案如附表二編號2所示之大麻葉1 包及大麻成品1包，係被
    告2人本件犯製造第二級毒品罪，而在本案房屋遭查獲之第
    二級毒品，應依毒品危害防制條例第18條第1項前段之規定
    ，均予宣告沒收銷燬。
　㈡按毒品危害防制條例第4條製造第一級至第四級毒品罪之「製
    造」，係指就原料、原素予以加工，使成具有特定功效之成
    品。大麻屬第二級毒品，大麻之栽種與製造不同，製造大麻
    係將栽種成長後之大麻葉予以加工，使成易於吸用之製品而
    言。大麻之幼苗或植株，縱含有第二級毒品大麻之成分，如
    未經加工製造成易於施用之製品，應僅屬製造第二級毒品大
    麻之原料而已，尚難認係第二級毒品（最高法院99年度台上
    字第2048號判決參照）；又行政院依據毒品危害防制條例第
    2條第3項公告之「毒品之分級及品項」規定（見毒品危害防
    制條例第2條第2項第2款所示附表二編號24所載），列屬第
    二級毒品之大麻，並不包括大麻全草之成熟莖及其製品（樹
    脂除外），及由大麻全草之種子所製成不具發芽活性之製品
    ，質言之，整株大麻（即大麻全草）中，應只有成熟莖、根
    以外部分，係屬列管之第二級毒品（最高法院98年度台上字
    第6568號、99年度台上字第928 號等判決參照）。本件扣案
    如附表二編號1所示之大麻植株37株，雖經檢出第二級第24
    項毒品大麻成分，已如前述，惟尚未加工製造成易於施用之
    製品，僅屬製造第二級毒品大麻之原料，性質上尚非第二級
    毒品大麻；又扣案如附表二編號3所示之大麻殘珠3株，依其
    照片（見偵卷第266頁）所示，僅為大麻全草成熟乾枯後所
    殘留之根、莖，應是採收後所餘，亦非屬第二級毒品大麻，
    惟既均係供被告2人製造第二級毒品大麻所用之物，應依毒
    品危害防制條例第19條第1項之規定，均予宣告沒收。至扣
    案如附表一編號1至14、18及附表三編號3所示之物，均係被
    告丙○○、乙○○供為本案製造第二級毒品犯罪所用之物，業據
    被告丙○○、乙○○自承在卷（見偵卷第16至17、25至26頁，本
    院卷第327、329頁），亦均應依毒品危害防制條例第19條第
    1項之規定，不問屬於犯罪行為人與否，併予宣告沒收。
　㈢另扣案如附表一編號15至17、附表三編號1、2、4所示之物品
    ，分別為被告丙○○、乙○○所有或所持有之物，然依被告丙○○
    、乙○○之供述，上開物品或係供己施用毒品所用，或為房東
    提供租屋出入使用之物（見偵卷第16、26頁，本院卷第329
    頁），而卷內尚無證據足以認定該等物品與本案犯罪有關，
    亦均非違禁物，爰不予宣告沒收，併此敘明。 　　
據上論結，應依刑事訴訟法第299條第1項前段，毒品危害防制條
例第4條第2項、第17條第2項、第18條第1項前段、第19條第1項
，刑法第11條、第28條、第59條，判決如主文。
本案經檢察官甲○○提起公訴，檢察官郭季青到庭執行職務。
中　　華　　民　　國　　110 　年　　12　　月　　8　　日
                  刑事第九庭審判長法  官  李育仁
　　　　　　　　　                法  官  陳秀慧
　　　　　　　　　                法  官  李冠宜
以上正本證明與原本無異。
如不服本判決應於收受送達後20日內向本院提出上訴書狀，並應
敘述具體理由。其未敘述上訴理由者，應於上訴期間屆滿後20日
內向本院補提理由書（均須按他造當事人之人數附繕本）「切勿
逕送上級法院」。
因疫情而遲誤不變期間，得向法院聲請回復原狀。
                                  書記官  杜依玹
中　　華　　民　　國　　110 　年　　12　　月　　10　　日
附錄：本案論罪科刑法條全文
毒品危害防制條例第4條
製造、運輸、販賣第一級毒品者，處死刑或無期徒刑；處無期徒
刑者，得併科新臺幣3千萬元以下罰金。
製造、運輸、販賣第二級毒品者，處無期徒刑或10年以上有期徒
刑，得併科新臺幣1千5百萬元以下罰金。
製造、運輸、販賣第三級毒品者，處7年以上有期徒刑，得併科
新臺幣1千萬元以下罰金。
製造、運輸、販賣第四級毒品者，處5年以上12年以下有期徒刑
，得併科新臺幣5百萬元以下罰金。
製造、運輸、販賣專供製造或施用毒品之器具者，處1年以上7年
以下有期徒刑，得併科新臺幣1百50萬元以下罰金。
前五項之未遂犯罰之。　　
附表一：
編號 品名/數量 備註 1 溫度計5個 被告丙○○、乙○○共有，本案製造毒品所用之物 2 計時器1個 被告丙○○、乙○○共有，本案製造毒品所用之物 3 裁剪工具6把 被告丙○○、乙○○共有，本案製造毒品所用之物 4 電子磅秤1台 被告丙○○、乙○○共有，本案製造毒品所用之物 5 肥料13罐及1包 被告丙○○、乙○○共有，本案製造毒品所用之物 6 照明設備8組 被告丙○○、乙○○共有，本案製造毒品所用之物 7 除濕機2台 被告丙○○、乙○○共有，本案製造毒品所用之物 8 淨水器1組 被告丙○○、乙○○共有，本案製造毒品所用之物 9 灌溉設備1組 被告丙○○、乙○○共有，本案製造毒品所用之物 10 直立電風扇2台 被告丙○○、乙○○共有，本案製造毒品所用之物 11 吊掛電風扇4台 被告丙○○、乙○○共有，本案製造毒品所用之物 12 風乾用排風扇3台 被告丙○○、乙○○共有，本案製造毒品所用之物 13 鏟子1支 被告丙○○、乙○○共有，本案製造毒品所用之物 14 IphoneXR手機1支 （IMEI：000000000000000，含門號0000000000號SIM卡1張） 被告丙○○所有，本案製造毒品所用之物 15 研磨器1個 被告丙○○所有，與本案製造毒品無涉 16 大門鑰匙1串 租屋房東所有，與本案製造毒品無涉 17 遙控器2個 租屋房東所有，與本案製造毒品無涉 18 生長燈2組 被告丙○○、乙○○共有，本案製造毒品所用之物 
附表二：
編號 品名/數量 備註 1 大麻植株37株 經檢驗含第二級第24項毒品大麻成分 2 大麻葉1包、大麻成品1包（驗餘淨重781.48公克） 經檢驗含第二級第24項毒品大麻成分 3 大麻殘株3株 未檢驗   被告丙○○、乙○○共有，本案製造毒品所用之物 
附表三：
編號 品名/數量 備註 1 研磨器1個 被告乙○○所有，與本案製造毒品無涉 2 鑰匙1組 租屋房東所有，與本案製造毒品無涉 3 IphoneSE手機1支 （IMEI：000000000000000，含門號0000000000號SIM卡1張） 被告乙○○所有，本案製造毒品所用之物 4 Iphone7手機1支 （IMEI：000000000000000，含門號0000000000號SIM卡1張） 被告乙○○所有，與本案製造毒品無涉